最高法院刑事判決　　　　　　九十六年度台上字第五六六七號
上　訴　人　台灣高等法院台南分院檢察署檢察官
被　　　告　甲○○
　　　　　　乙○○
　　　　　　丙○○
　　　　　　丁○○
　　　　　　戊○○
　　　　　　己○○
　　　　　　庚○○
　　　　　　辛○○
上列上訴人因被告等違反公職人員選舉罷免法案件，不服台灣高
等法院台南分院中華民國九十六年六月十二日第二審更審判決（
九十五年度重選上更(二)字第四一一號，起訴案號：台灣嘉義地方
法院檢察署九十年度偵字第八一一五、七四二０號），提起上訴
，本院判決如下：
    主  文
原判決撤銷，發回台灣高等法院台南分院。
    理  由
本件原判決以：公訴意旨略稱被告甲○○係嘉義縣第十四屆縣長
候選人，被告乙○○係其配偶，被告丁○○、戊○○、丙○○則
為其服務處之職員，甲○○、乙○○、丁○○、戊○○、丙○○
為使甲○○在此次縣長選舉勝選，乃共同基於以交付免費招待至
遊樂區旅遊、餐飲之不正利益之概括犯意聯絡，由甲○○指示丁
○○、戊○○、丙○○以「天○之友會」名義對外與嘉義縣各鄉
鎮之樁腳聯絡，利用各該鄉鎮之樁腳動員群眾前來接受旅遊及午
餐招待，並由丁○○製作「天○之友會帶動唱教材之二」在會場
教唱，用以對有投票權人傳達對投票權為一定行使之意，而自民
國九十年三月間起至八月底止，以如起訴書附表（下稱附表）所
示之時間、方式、連續招待如附表所示之有投票權之人，並交付
如附表所示之不正利益，要求該等有投票權之人投票支持甲○○
，另被告己○○、辛○○、庚○○亦分別與甲○○、乙○○、戊
○○、丙○○基於共同之犯意聯絡，分別於如附表編號三、十、
十一所示之時間、地點及方法，共同對有投票權之人交付如附表
所示之不正利益，而約其投票支持甲○○。因認被告等均涉有公
職人員選舉罷免法第九十條之一第一項之對於有投票權人，交付
不正利益，而約其對於投票權為一定之行使罪嫌。但經原審審理
結果，認為不能證明被告等犯罪，因而撤銷第一審之科刑判決，
改判諭知被告等均無罪，固非無見。
惟查：一、審理事實之法院，對於與被告被訴事實有關之證據，
應從各方面詳予調查，以期發現真實，苟有與待證事實相關之證
據尚未查竣，即難為有利或不利於被告之判斷。原判決以甲○○
確由嘉義縣林派鄉鎮長召開之派系大會，推舉參選嘉義縣第十四
屆縣長，因此發起成立「天○之友會」以助選，且在其政黨屬性
重大轉變下，為測試樁腳對其支持度，有舉辦幹部研習營組訓活
動之必要，所舉辦之活動，並非單純之旅遊，兼依排定課程進行
一系列個人政治宣傳，被告等辯稱所舉辦活動係屬組訓幹部及集
合理念相同種子部隊之研習，以應選舉時所需，依其辦理之形式
及內容觀之，尚非全然無據，並非為賄選目的所舉辦之免費旅遊
活動至為灼然等情，乃認被告等並無被訴之賄選情事。然據證人
壬○○於第一審證稱：「因為那次活動有那麼多的人參加，天氣
又熱，大家都說要去玩，也沒有說要支持甲○○」、「有演講，
但我不了解」，地○證稱：「當天參加活動實際上我有進場聽演
講，他們也有拜託要投給甲○○」，癸○○證稱：「我不知道是
要參加研習營；但是我在現場有聽演講，是關於甲○○選縣長的
事」，子○○證稱：「在活動現場工作人員問我要不要支持甲○
○，我有答應他們要支持甲○○」，丑○○證稱：「（你去之前
是否知道是甲○○舉辦的活動？）不知道，是去之後才知道的」
，寅○○證稱：「（辯護人問：你是否知悉當天是要去做什麼？
）我不知道要作什麼，當天在派出所前面有人招攬我說要去玩，
因為還有一個位子，所以我就去了，到了現場才知道是甲○○舉
辦的活動」，辰○○證稱：「我是去玩的，也有聽演講，我有帶
孫子去。……我們那部遊覽車，約有四、五個人帶小孩」、「（
檢察官問：你在上車前是知道要去聽演講，去了之後才知道大家
要鼓勵甲○○出來選縣長，還是在大家要上車之前就已經決定要
一起鼓勵他出來選縣長？）是去了之後才說的，甲○○演講的時
候有說要選縣長，所以上車之前還不知道他要選縣長，去之前只
有聽說要去走馬瀨，所以就帶孫子去」，巳○○○○證稱：「是
有人告訴我要去玩，要不要一起去，我想都沒有出去玩過，所以
就一起去了。我去了之後有聽人家說要去聽演講，我進去一下子
，就出來了，是去觀光的」、「如果要去參加活動的，我就不去
了」、「（辯護人問：為何會有人邀請你去那邊？你從頭到尾都
不知道怎麼一回事？）我不曉得，他們說劍湖山很好玩，我就說
我也要去玩。我不知道。」，午○○證稱：「我不知道是甲○○
的活動，是里長帶我們去的。……我去之前並不知道是甲○○的
活動，去之後才知道。之前是參觀，後來因為設施不適合我們玩
，我們就自己雇車回來了」，未○○證稱：「是里長告訴我說要
去玩的。里長自己也不知道要去哪裡玩，我不知道是要去參加天
○之友會的活動。」，申○○證稱：「是里長說要請我們去旅遊
，是去了之後才知道是天○之友會的活動」，酉○○證稱：「（
是否知道要去參加「天○之友會」？為何說之前不知道？）不知
道，因為我在朋友那邊，就有人說鄉長招我們去玩，且有說甲○
○要演講。」、「我是被戌○○載的，我是順便去玩，順便去聽
演講」各等語（見第一審卷貳第九四至九六、一０七、一０九、
一一０頁，第一審卷參第一六二、一八一至一八三、二００、二
０一、二一一、二一四、二二０、二三四、二三五頁）；如果無
訛，倘被告等舉辦活動，目的係為培訓甲○○競選該屆縣長之選
舉樁腳幹部，理應擇取政治理念相當之堪任人才為培訓對象，焉
有參加之人卻有多人只知係「去玩」，並攜帶尚無選舉權之未成
年家眷，甚至有人不知為何人所辦及目的為何，又不需進場聽演
講，得視遊興，自行僱車返回，復在現場始要求參加之在場人士
支持甲○○，如此何能謂係培訓甲○○選舉樁腳幹部之組訓活動
？則被告等有無假藉免費招待旅遊交付不正利益之方式，以之為
對價，使參加受招待之有投票權之人，屆時投票支持參選縣長之
甲○○，而達賄選之目的，即非無推求之餘地。原審未遑斟酌上
述事證，詳加勾稽審認，查明實情，即遽為被告等有利之認定，
自嫌速斷。二、檢察官起訴書於附表詳載被告等被訴賄選之具體
事實，原判決理由多次載稱該事實為「如附表所示」，惟原審判
決書並無該附表，致理由論斷欠缺被訴事實之憑據，自有失週詳
；又原判決理由既謂「公訴人蒐集之中時電子報檢索區搜尋之九
十年二月一日、二月二十六日、四月十日、四月十五日等網路列
印報導內容」及「參加研習營之亥○○等八十二人在調查站之陳
述」，均屬被告以外之人在審判外之陳述，又無刑事訴訟法傳聞
法則例外規定得採為證據之情形，故認不具證據能力等語，嗣卻
謂甲○○參選嘉義縣第十四屆縣長「業據公訴人指出於九十年二
月二十五日在嘉義市中油公司會議廳由嘉義縣林派鄉鎮長召開之
派系大會，確有推舉被告甲○○參選嘉義縣長，並因此發起成立
天○之友會幫助選舉之事實，有中時電子報檢索區查詢報表足憑
，且經證人卯○○證述明確（依原判決所載係引用卯○○九十年
十一月十三日調查筆錄）」云云，就原認並無證據能力之「中時
電子報檢索區查詢」資料及證人於審判外之陳述，仍引為推斷事
實之依據（見原判決第十二、十五頁），均俱可議。以上或為上
訴意旨所指摘，或為本院得依職權調查之事項，應認原判決仍有
撤銷發回更審之原因。
據上論結，應依刑事訴訟法第三百九十七條、第四百零一條，判
決如主文。
中　　華　　民　　國　九十六　年　　十　　月  二十五  日
                      最高法院刑事第六庭
                          審判長法官  孫　增　同
                                法官  吳　昆　仁
                                法官  吳　　　燦
                                法官  李　英　勇
                                法官  呂　永　福
      本件正本證明與原本無異
                                      書  記  官
中　　華　　民　　國　九十六　年　　十　　月   三十   日
                                                 H
